臺灣臺中地方法院刑事判決　　　　　　　 96年度易字第421號
公　訴　人　臺灣臺中地方法院檢察署檢察官
被　　　告　甲○○
　　　　　　　　　　（現於臺灣臺中女子監獄執行）
上列被告因業務侵占案件，經檢察官提起公訴（九十五年度偵緝
字第二七三五、二七三六號），本院判決如下：
    主    文
甲○○意圖為自己不法之所有，而侵占業務上所持有之物，處有
期徒刑拾月。
    犯罪事實
一、甲○○前於民國九十二年一月間，因業務侵占案件，經法院
    判處有期徒刑七月確定（於本案不構成累犯）。詎仍不知悔
    改，於九十三年八月間至同年十月間，擔任臺中市○區○○
    路三六七號十五樓之四「帝樂旅行社有限公司」（下稱帝樂
    公司）之業務員，負責對外招攬客戶及收取相關旅遊費用，
    為從事業務之人。其於九十三年八月間，負責承辦「總統閣
    下大廈管理委員會」與帝樂公司所締結之旅遊服務，並於該
    次旅遊行程結束後之九十三年十月二十日，向「總統閣下大
    廈管理委員會」收取旅遊尾款新臺幣（下同）十九萬元後，
    將其中五萬八千元付給協力廠商；其餘十三萬二千元，則意
    圖為自己不法之所有，基於業務侵占之犯意，更易持有為所
    有，將之侵占入己。
二、案經帝樂公司原代表人乙○○訴由臺灣臺中地方法院檢察署
    檢察官偵查起訴。
    理    由
一、上開犯罪事實，業據被告甲○○於本院審理時坦承不諱，核
    與證人即告訴人帝樂公司現代表人丁○○於偵查及本院審理
    時具結證述情節相符（見2735號偵緝卷第9、10頁，本院96
    年4月3日審判筆錄第6-8頁），並有被告與帝樂公司訂立之
    和解書一份附卷可稽（同上偵緝卷第14頁），足見被告自白
    與事實相符。本件事證明確，被告犯行堪以認定。
二、被告行為後，刑法施行法業已修正，增訂第一條之一規定：
    「中華民國九十四年一月七日刑法修正施行後，刑法分則編
    所定罰金之貨幣單位為新臺幣。九十四年一月七日刑法修正
    時，刑法分則編未修正之條文定有罰金者，自九十四年一月
    七日刑法修正施行後，就其所定數額提高為三十倍。但七十
    二年六月二十六日至九十四年一月七日新增或修正之條文，
    就其所定數額提高為三倍」，是就現行刑法中，有關於罰金
    刑處罰之規定，即有比較新舊法之必要。本件被告所犯之業
    務侵占罪法定刑中設有罰金刑之規定，經比較增訂之刑法施
    行法第一條之一，與被告行為時之罰金罰鍰提高標準條例第
    一條前段、現行法規所定貨幣單位折算新臺幣條例第二條結
    果，二者規定適用之結果並無不同，此部分新法既無較有利
    於被告，依刑法第二條第一項規定，即應適用被告行為時即
    修正前刑法相關規定論處。
三、核被告所為，係犯刑法第三百三十六條第二項業務侵占罪。
    爰審酌被告前於九十二年一月間擔任「悅群旅行社股份有限
    公司」業務員期間，即曾因侵占業務上所持有之款項共計五
    十二萬餘元，事後為掩飾其業務侵占犯行復偽造客戶刷卡單
    持以行使，而經法院判處有期徒刑七月確定，有臺灣高等法
    院被告前案紀錄表及臺灣高等法院九十五年度上訴字第一三
    四三號判決在卷可憑，猶不知悔改，再犯下本件業務侵占案
    件，惡性不輕，起初於偵查中矢口否認，迄丁○○到庭作證
    後始承認犯行，迄未賠償告訴人所受損害，及其犯罪目的、
    手段等一切情狀，量處如主文所示之刑。公訴人具體求處有
    期徒刑一年至一年六月，衡以被告個案犯罪情節及量刑應斟
    酌情狀，稍有過重，併予敘明。
四、公訴意旨又以：被告收受「總統閣下大廈管理委員會」所支
    付之尾款十九萬元後，除將前述十三萬二千元予以侵占入己
    外，同時亦侵占餘額五萬八千元，而認被告此部分行為亦涉
    犯業務侵占罪嫌。惟被告否認有此部分犯罪事實，辯稱：伊
    將該五萬八千元付給協力廠商，這部分沒有侵占等語。而依
    證人丁○○於偵查中所具結證述：「甲○○有簽的這份，甲○○可能5、6萬元跟他人拆帳，實際欠尾款是132000，照程
    序甲○○應該是先將19萬元拿回公司，再拆帳5、6萬元給另
    一家公司，只不過甲○○先拆帳5、6萬元」等語（同上偵緝
    卷第10頁），及其於本院審理時所具結證稱：「（這次旅遊
    其他協力廠商是否向貴公司請款？）飯店及車子部分是公司
    付的，領隊部分沒有來請款」、「（領隊沒請款，是否甲○○先支付？）應該是的」、「（當時是否有跟甲○○算清楚
    ，甲○○將部分尾款拆帳給其他廠商，所以甲○○應該是欠
    公司十三萬二千元？）拆帳五萬八千元是甲○○說的，站在
    公司立場我們相信她，而且事後領隊確實沒來請款」等語（
    同上本院審判筆錄第7、8頁），併參諸前揭被告與帝樂公司
    所訂立之和解書，其上載明「本人甲○○任職帝樂旅行社一
    職，現欠公司10/3墾丁團尾款132000」，足見被告收受十九
    萬元尾款後，確實將其中五萬八千元付給該次旅遊之協力廠
    商，並為帝樂公司所認可接受，此部分被告並無意圖為自己
    不法所有，將該筆款項占為己有之行為，自與業務侵占罪之
    構成要件有間。至於檢察官雖指被告依其與帝樂公司約定，
    應先將尾款全數交還帝樂公司，再由帝樂公司與協力廠商拆
    帳，然縱使被告自行與協力廠商拆帳之行為，違反帝樂公司
    內部規定，亦僅屬被告是否應對帝樂公司負債務不履行賠償
    責任問題，與其行為是否成立業務侵占罪無涉，惟此部分如
    成立犯罪，與上開被告經起訴成罪之犯行，應有事實上一罪
    之關係，爰不另為無罪之諭知。
五、公訴意旨另以：被告甲○○於九十三年五月二十八日至九十
    三年六月十六日間之某日，利用擔任「以樂假期旅行社有限
    公司」（下稱以樂公司）總經理之機會，意圖為自己不法之
    所有，向客戶戊○○收取四萬八千六百元之旅費後，予以侵
    占，且改持另一旅遊團成員丙○○○、庚○○所簽署之信用
    卡授權書，繳回以樂公司，以避免公司發覺（原起訴書關於
    此部分之犯罪事實係記載：被告自九十三年四月間起，基於
    意圖為自己不法所有之概括犯意，先後向客戶戊○○、周淑
    惠、張淑玉【正確應為張淑緣】、廖金州【正確應為廖金洲
    】、劉清海、劉秀琴及其他相關旅行社、人員，收取至少一
    百三十四萬零六百六十元後，侵占入己，未依規定繳回公司
    ，然業據公訴人於本院審理中減縮被告此部分犯罪事實如上
    ）。按犯罪事實應依證據認定之，無證據不能認定犯罪事實
    ，刑事訴訟法第一百五十四條第二項定有明文。本件公訴人
    認被告涉犯侵占以樂公司客戶戊○○所繳交四萬八千六百元
    款項，係以以樂公司實際負責人己○○所製作之轉帳傳票、
    繳款單、上游喜美旅行社所開立之繳款收據、被告繳回以樂
    公司之收據及戊○○、丙○○○、庚○○所填寫之信用卡授
    權書等為其依據。訊之被告堅決否認有此部分犯罪事實，辯
    稱：伊沒有侵占戊○○繳交之四萬八千六百元等語。經查：
  (一)證人戊○○於本院審理時具結證述：「（在九十三年是否參
    加以樂旅行社所辦的活動？）是的，有一位朋友去看花博抽
    到旅遊，叫我跟她一起去」、「刷五千元是訂金」、「我是
    跟我朋友張淑緣去，但同時還有另二個是抽獎抽到一起的。
    我們是靠別的旅行社出團」、「（團費如何計算？）張淑緣
    不用錢，我要自費」、「（餘款如何支付？）也是用刷卡的
    」、「（妳刷卡的費用是否有包括妳朋友的費用？）只有包
    括她一點點費用」、「對方把刷卡單寄到我現住址，我填寫
    完畢傳真回覆」、「（當時妳朋友抽中獎項不用繳團費，那
    是否要繳稅、兵險、簽證費等？）要，多少錢我忘了，是用
    我的刷卡單支付，她再拿現金給我」、「（根據以樂旅行社
    提出轉帳傳票，該次旅費是否為二萬二千八百元，加上張淑
    緣四千元？）總金額是二萬多元，但我不能確定是否這個數
    字」等語（同上本院審判筆錄第3-5頁）。依其所述，併參
    以本院卷附檢察官補充理由書之附件編號一以樂公司轉帳傳
    票，其上記載戊○○應收帳款二萬二千八百元、張淑緣（轉
    帳傳票誤載為張淑玉）應收刷卡四千元，附件編號二以樂公
    司收據，其上記載已收戊○○訂金五千元，及附件編號三戊○○所出具載明項目為「6/16東京五天訂金」、消費金額五
    千元之信用卡授權書，可知戊○○參團始末應係其友人張淑
    緣參加以樂公司舉辦之活動，抽中免費東京旅遊，邀約戊○○同行，該次旅遊戊○○個人團費為二萬二千八百元，連同
    張淑緣應繳納之稅金、兵險、簽證費用四千元，合計二萬六
    千八百元，均由戊○○刷卡支付，分成第一筆訂金五千元及
    第二筆餘款二萬一千八百元，故實際上被告所收受者乃戊○○所出具二張金額共二萬六千八百元之信用卡授權書，而非
    現金，檢察官主張被告收取戊○○所繳四萬八千六百元之旅
    費，就數額及支付方式（現金或刷卡）已非正確。
  (二)檢察官主張被告持附件編號五丙○○○所出具金額二萬四千
    二百元、編號六庚○○所出具金額二萬五千二百元之信用卡
    授權書，繳回以樂公司，充作附件編號四張淑緣、戊○○、
    廖金洲、周淑惠四人團費收據其上所載「刷49400」之刷卡
    單，係以己○○之指訴及該等信用卡授權書、收據為根據，
    惟被告否認以丙○○○及庚○○之信用卡授權書充作戊○○
    等四人團費之刷卡單。本院衡以丙○○○、庚○○均不在附
    件編號四收據團員名單內，倘被告果真以其二人之信用卡授
    權書充作戊○○等四人刷卡支付之團費，則己○○於收受時
    理應有所懷疑進而質問被告，惟己○○卻仍予收受，事後始
    主張被告以他人刷卡單充作戊○○等四人團費，有違常情。
    其次，本件除己○○單方指訴及附件編號五、六之信用卡授
    權書金額合計四萬九千四百元，恰與附件編號四收據所載「
    刷49400」之記載相符外，別無證據資料顯示被告確實係以
    附件編號五、六之刷卡單，向以樂公司報銷附件編號四收據
    應收刷卡帳目，亦無從藉由該等收據、信用卡授權書之書面
    記載，看出二者間有何關連。再者，戊○○係以刷卡方式支
    付其與友人張淑緣之團費，而非支付現金，已如前述，若依
    檢察官主張被告以他人之刷卡單充作戊○○等四人之刷卡單
    ，則因刷卡單須透過己○○始能向銀行請款，此業據己○○
    於本院審理時陳述在卷，被告以相同金額之丙○○○、庚○○刷卡單，代替戊○○等四人之刷卡單，顯不能從中獲得任
    何好處（被告無法持戊○○等四人之刷卡單自行向銀行請款
    ），被告焉有為此舉之必要？另依檢察官主張，丙○○○、
    庚○○之刷卡單已被充作戊○○等四人之團費，依一般國內
    旅行社旅客在出團前必須先繳清全額團費，始得出團之慣例
    ，以樂公司既認為未收到丙○○○、庚○○之旅費，則其二
    人應無法順利出團，然證人丙○○○、庚○○於本院審理時
    均具結證稱其二人參加以樂公司之旅遊確實有出團（見本院
    96年3月20日審判筆錄第9-11頁），而己○○於本院審理時
    亦未表明以樂公司曾有被告經手之客戶已繳清費用卻未能出
    團之情形並提出相關證明，則其所指被告以乙團團費抵充甲
    團團費是否屬實，即存有合理懷疑。況侵占罪之成立，以意
    圖為自己或第三人不法之所有，而擅自處分自己持有之他人
    所有物或變易持有之意為所有之意，而逕為所有人之行為為
    要件，若僅不法挪用致一時未能交還，並無為自己或第三人
    不法所有之意圖者，因缺乏主觀犯意，自不能以該罪相繩；
    侵占罪係於持有他人之物之狀態中，表現其排除權利人對於
    物之行使而為自己或第三人不法所有意圖之取得行為，亦即
    行為人將主觀上易持有為所有之意圖，轉換為客觀的取得行
    為，方屬相當，若不具備此等要件，只因圖謀他項利益，一
    時加以挪用，他日終將歸還，除因具備圖利要件而應以他罪
    論處外，要難以侵占罪相繩（最高法院92年度台上字第6997
    號、88年度台上字第4885號判決意旨參照）。本件被告縱有
    己○○所指以乙團團費充作甲團團費之情形，但被告最終仍
    須在甲團旅客出團前，自行補足甲團團費，否則甲團旅客便
    不能出團，據此，即難認被告主觀上具有業務侵占之犯意，
    自不能以業務侵占罪相繩。
  (三)綜上所述，本件依檢察官所舉證據及其指出之證明方法，尚
    不足使本院就被告有侵占以樂公司客戶戊○○所繳交之旅費
    四萬八千六百元之事實，形成確切無疑之心證。至於檢察官
    雖聲請傳訊與戊○○同時出團之周淑惠、廖金洲，以明瞭其
    二人支付團費方式，然無論周淑惠、廖金洲係以刷卡或現金
    方式繳付團費，均與本院基於以上說明所為之認定不生影響
    ，此部分核無傳喚調查之必要。此外，本院復查無其他積極
    證據足以證明被告確有公訴人此部分所指犯行，即屬不能證
    明被告犯罪，惟公訴人既認被告此部分犯行與其經起訴成罪
    之犯罪事實，有舊法連續犯之裁判上一罪關係，爰不另為無
    罪之諭知。
據上論斷，應依刑事訴訟法第二百九十九條第一項前段，刑法第
二條第一項、第三百三十六條第二項，罰金罰鍰提高標準條例第
一條前段，現行法規所定貨幣單位折算新臺幣條例第二條，判決
如主文。
中　　華　　民　　國　　96　　年　　4　　 月　　27　　日
                  刑事第十二庭  審判長法  官  莊深淵
                                      法  官  蔡建興
                                      法  官  羅智文
上正本證明與原本無異。
如不服本判決，應於送達後十日內向本院提出上訴狀（須附繕
本），上訴於臺灣高等法院臺中分院。
                                      書記官  廖春玉
中　　華　　民　　國　　96　　年　　4　　 月　　27　　日
附錄本案論罪科刑法條
刑法第335條第1項
意圖為自己或第三人不法之所有，而侵占自己持有他人之物者，
處5年以下有期徒刑、拘役或科或併科1000元以下罰金。
刑法第336條第2項
對於業務上所持有之物，犯前條第1項之罪者，處6月以上5年以
下有期徒刑，得併科3000元以下罰金。
